【裁判字號】    97,重上更(一),119
【裁判日期】    980513
【裁判案由】    損害賠償
【裁判全文】
臺灣高等法院民事判決             97年度重上更(一)字第119號
上  訴  人  旭振企業有限公司
法定代理人  丙○○
訴訟代理人  林玠民律師
被上訴人    電光企業股份有限公司
法定代理人  乙○○
訴訟代理人  薛西全律師
            劉妍孝律師
上列當事人間請求損害賠償事件，上訴人對於中華民國94年1月
13日臺灣板橋地方法院93年度重訴字第179號第一審判決提起上
訴，經最高法院發回更審，本院於98年4月29日言詞辯論終結，
判決如下：
    主  文
上訴駁回。
第二審及發回前第三審訴訟費用由上訴人負擔。
    事實及理由
一、被上訴人之法定代理人已變更為乙○○，有公司變更登記表
    可稽（見本院卷一第22頁），其於民國97年8月28日具狀承
    受訴訟（見本院卷一第15頁），應予准許，合先敘明。
二、按於第二審為訴之變更或追加，非經他造同意，不得為之。
    但請求之基礎事實同一者，不在此限。民事訴訟法第446條
    第1項、第255條第1項第2款定有明文。查上訴人於原審係主
    張：(1)就差額損失新台幣（下同）1043萬9671元部分依民法
    第216條、第232條、第546條第3項請求；(2)就未交貨而已兌
    領之電爐貨款93萬7501元部分依民法第232條、第259條、第
    179條規定請求返還。嗣於本院就前述(1)部分，先位主張依
    民法第231條、第216條、第227條第1項，備位主張依民法第
    546條第3項規定為請求；就(2)部分依民法第259條、第179條
    規定為請求（見本院卷三第200頁）。惟其先後所主張者均
    為被上訴人經上訴人催告後猶遲延交貨或拒不交貨，上訴人
    已發函取消所有訂貨，核其基礎事實並無變動，應屬同一，
    揆諸前揭規定，其所為訴之變更及追加予准許。
三、上訴人主張：被上訴人於民國90年間為利用伊之行銷通路助
    其產品銷售，與伊訂立區域性經銷合約。伊為求拓展業務，
    投入極大之人力、物力與財力，使貨品銷售數量激增。詎被
    上訴人見伊業績大幅成長，竟預謀收回自營，除消極不出貨
    或不配合依期出貨外，於92年1月1日續簽新約後，更加消極
    不配合伊之經營，拒不出貨，造成伊客戶工地工程進度延宕
    ，甚至停擺，復散布伊有財務危機無法繼續合作之不實消息
    ，損及伊之利益及商譽。甚而在毫無預警之情況下，於93年
    1月28日發文通知自93年2月1日起終止總經銷合約。伊於同
    年3月3日以存證信函催告被上訴人交付前已核定價格而尚未
    交貨部分之貨品，未獲具體回應，遂於同年4月14日發函解
    除前已訂貨而未交貨之所有個別契約。上訴人因被上訴人遲
    延交貨或拒不交貨，致未能依約交貨予客戶，受有1043萬
    9671元之差額損害，未交貨而已兌領電爐貨款損失93萬750
    1元及商譽損失600萬元。為此訴請被上訴人給付上訴人1737
    萬7172元本息。
    原審為上訴人全部敗訴之判決，上訴人就差額損失1043萬
    9671元、電爐貨款損失93萬7501元、商譽損失400萬元，扣
    除上訴人應付貨款185萬6158元，計1352萬1014元本息部分
    不服，提起上訴。
    經本院前審判決被上訴人應賠償差額損失820萬3370元、電
    爐貨款93萬7501元，扣除上訴人應付貨款185萬6158元後，
    計為728萬4713元本息。被上訴人就本院前審判命給付部分
    不服提起第三審上訴，經最高法院發回更審。至上訴人就本
    院前審敗訴部分未表不服，已告確定。故現仍繫屬本院者，
    僅為前開728萬4713元本息部分。上訴人之上訴聲明為：(1)
    原判決關於駁回上訴人後開之訴部分廢棄。(2)前開廢棄部分
    ，被上訴人應給付上訴人728萬4713元及自93年5月8日起至
    清償日止按年息5%計算之利息。
四、被上訴人則以：兩造間之法律關係為買賣非委任，被上訴人
    依委任關係訴請伊賠償損害，於法不合。又上訴人請求損害
    者均屬本件經銷合約中之專案部分，不論有無記載「預定交
    期」，被上訴人均須待上訴人依經銷合約第10條、第11條約
    定叫貨通知，指示被上訴人有關交貨之時間及地點後，被上
    訴人始能安排交貨。兩造歷來亦均依照此模式辦理交貨。惟
    上訴人就本件專案部分未為叫貨通知，被上訴人無從辦理出
    貨，自無給付遲延可言，上訴人解除契約應不合法，其依民
    法第231條規定請求給付遲延之損害賠償，亦無理由。退步
    言，上訴人依經銷合約第10條叫貨之實際內容，不一定與專
    案核價單或報價單之產品完全相符，且被上訴人前已交付之
    專案產品金額共計904萬3952元，惟上訴人自承目前產品庫
    存金額為629萬5689元，二者顯有出入，上訴人逕以系爭專
    案核價單及報價單所載之合約金額總價，與其跟客戶間之訂
    購合約金額之全部價差，作為其所失利益之金額，顯有疑義
    等語，資為抗辯。其答辯聲明：上訴駁回。
五、查兩造於90年間簽訂苗栗區域總經銷合約書，約定由上訴人
    擔任被上訴人之衛廚浴設備於苗栗縣市之區域總經銷，合約
    有效期間自90年3月1日起至92年2月28日止。兩造復於92年1
    月1日簽訂雲嘉區域總經銷合約書，約定由上訴人擔任被上
    訴人衛廚浴設備於雲林、嘉義縣市之區域總經銷，合約有效
    期間自92年1月1日起至93年12月31日止。嗣兩造交惡，被上
    訴人於93年1月28日以（93）電樹總字第040102號函表示自
    93年2月1日起終止雙方區域總經銷合約。上訴人旋於93年3
    月3日寄發存證信函，就上訴人於90年5月至92年12月間訂購
    而尚未交付之貨品，催告被上訴人於文到7日內交貨。另就
    未交貨之電爐部分取消訂單，請求被上訴人返還溢付之電爐
    貨款。上訴人並於93年3月23日發函表示終止雙方總經銷合
    約。93年4月6日，被上訴人發函請求上訴人儘速通知是否繼
    續出貨，惟上訴人於93年4月14日以前經催告交貨，迄未獲
    具體回應為由，發函表示取消所有訂單。另被上訴人確有溢
    領電爐貨款93萬7501元，而上訴人對被上訴人亦有應付貨款
    185萬6158元。上開各情為兩造所不爭執（見本院重上卷一
    第51、60頁、卷二第84頁），並有區域總經銷合約書、存證
    信函可稽（見原審卷第60頁）
六、上訴人主張兩造間之總經銷合約為買賣兼具委任性質，伊因
    被上訴人遲延交付，致未能依約出貨予客戶，其受有差額損
    失820萬3370元，爰依民法第231條、第216條、第227條第1
    項、第546條第3項規定請求被上訴人賠償云云。被上訴人則
    否認有遲延交付情事，並以前詞置辯。經查：
(一)兩造於90年間簽訂之苗栗區域總經銷合約第1條約定：「契約
  行為規範效力：一、當事人間之法律關係，係為賣方與買方之
  關係。二、未經賣方同意，買方無權以賣方名義或代表賣方承
  擔義務或創設權利。三、未經賣方同意，買方並非賣方的法定
  代表或代理人。」嗣兩造於92年1月1日簽訂之雲嘉區域總經銷
  合約第1條亦有相類之約定。而系爭區域總經銷合約除第1條約
  定外，並就經銷標的、經銷區域範圍、合約期間、經銷責任金
  額、價格議訂、付款方式、訂貨程序、交貨通知、運輸費用、
  運交點收等為約定，顯見就上訴人向被上訴人訂購貨品以經銷
  部分，應為買賣性質，而與委任無涉。
(二)又系爭區域總經銷，其經銷型態尚分為一般經銷及專案銷售。
  一般經銷產品價格折數為固定，專案銷售則視總經銷商訂購量
  多寡另行議價核定。此由區域總經銷合約中均訂有專案配合條
  款，約定買方即上訴人得以書面資料及同業報價向被上訴人提
  出「專案銷售」申請（見原審卷第13、21頁），即可知悉。本
  件上訴人主張其自90年5月18日起至93年1月25日止，分別與客
  戶庚○○等簽訂訂購合約後向被上訴人訂貨，經被上訴人核定
  價格，出具專案核價單及報價單，而兩造就專案銷售部分向以
  專案核價單及報價單為個別專案合約等情，業據提出訂購合約
  、專案核價單及報價單為憑（見外放證物），並為被上訴人所
  不爭執。是上訴人主張本件差額損失部分均屬專案銷售。
(三)惟苗栗區域總經銷合約書第10條第1項約定：「一、通知交貨
  程序：1.買方於『產品』交貨前，需以訂單或叫貨單（須註明
  欲出貨之原訂單號碼）之書面形式與相關細節通知賣方作交貨
  準備。2.賣方於接到交貨通知後，如各項需求產品與車次安排
  許可應依據買方之需求日期內安排交貨。（下略）」（見原審
  卷第11頁）第11條第1、2項約定：「一、運交範圍：限台灣本
  島以內且以地面為限。二、運交費用：1.賣方運交買方之貨品
  其運費由賣方負擔，但以運至買方之營業所或倉庫為限。2.在
  不增加賣方運費負擔與困擾（如件數太少、地區偏遠、指配地
  點零散等）之情形下，賣方原則同意買方之要求，將買方之貨
  品運交區域內指定之指配地點但仍以地面為限。3.賣方貨品運
  交後之任何轉運或裝卸費用概由買方自行負責。4.買方如因臨
  時急需而自行提貨或運交台灣本島以外之區域時，其運費、轉
  運或裝卸費用概由買方自行負責。」（見原審卷第11頁）雲嘉
  區域總經銷合約亦有相類約定（見原審卷第20頁）。由前開約
  定可知，被上訴人係於收到上訴人叫貨通知後，依上訴人需求
  與被上訴人車次安排，於上訴人指定之日期及地點安排交貨。
  證人即被上訴人員工甲○○並證稱在出貨前一天，上訴人會傳
  真出貨之專案號碼、出貨地點、品號及數量，傳真後，上訴人
  承辦人員會打電話來確認，若未載明出貨地點，伊會詢問上訴
  人承辦人員送貨地點，如要送上訴人倉庫，則由上訴人告知要
  送到那一個倉庫等語（見本院卷二第19、20頁、卷三第160、
  161頁）。參以被上訴人所提上訴人之傳真交貨通知（見本院
  卷三第16至69頁），其上確載有出貨日期、出貨地點、品項及
  數量，核與證人甲○○所述相符，自堪信實。
(四)上訴人雖謂兩造就專案個別合約於被上訴人出具專案核價單及
  報價單即行成立，並由被上訴人自行安排出貨事宜，上訴人無
  庸另為交貨通知云云，並舉證人丁○○、己○○、戊○○之證
  言為佐。但查：
1.證人即被上訴人之離職員工丁○○固證稱如專案核價單上有預
  交日期及交貨地點，被上訴人就按照預交日期送到交貨地點，
  如專案核價單無預交日期者，被上訴人就送到上訴人倉庫，上
  訴人在苗栗、嘉義均有倉庫，基本上都是送到苗栗倉庫。專案
  核價後，約1個月到3個月之後要出貨完畢，上訴人不會另行通
  知交貨日期。雲嘉區域總經銷合約書第10條約定是指一般經銷
  體系之訂單，而非專案訂單云云（見原審卷第85頁）。惟經被
  上訴人訴訟代理人當庭提出蔦松國中、謝順安自建工程專案之
  銷貨單（見本院卷一第85、86、130至135頁），質以為何同一
  專案之工地地點相同，交貨地點卻有旭振自取、旭振客戶自取
  、貨出苗栗倉庫、貨出嘉義倉庫等多種時，證人丁○○則無法
  自圓其說（見本院卷二第16、17頁）。且苗栗及雲嘉區域總經
  銷合約中均訂有專案配合條款（見原審卷第13、21、22頁），
  雲嘉區域總經銷合約第6條第2項並特別明文約定計算經銷責任
  額之達成係包含專案、實特價、促銷價等所有業績（見原審卷
  第18頁）。此外，遍觀卷附區域總經銷合約，均無第10條交貨
  條款排除專案銷售之記載，證人丁○○前述所稱該第10條約定
  僅指一般經銷訂單云云，顯與契約內容相互齟齲。是證人丁○
  ○之證言核非事實，不足採信。
2.證人即上訴人業務部主任己○○雖證稱被上訴人所提傳真，均
  屬裝貨聯繫，非叫貨通知云云（見本院卷二第18頁）。惟經本
  院詢以被上訴人既知上訴人訂貨品項、數量，如何裝車乃被上
  訴人內部作業問題，何須與上訴人聯繫時，證人己○○即改口
  稱前開傳真是聯絡交貨，由伊告訴被上訴人承辦人員出貨順序
  。而經本院再次詢問證人己○○是否須先與被上訴人聯繫告知
  出貨順序後，被上訴人始能出貨時，證人己○○則答稱不知道
  （見本院卷二第18頁）。觀其所述，顯有避就情形。至證人己
  ○○嗣雖稱是由被上訴人先告知要出那些貨，車子要如何裝云
  云（見本院卷二第18頁），然衡諸常情，苟被上訴人出貨無須
  上訴人指示，而由其自行安排出貨事宜，則被上訴人僅須於合
  約給付期限到期前完成交貨即可，何須與上訴人聯繫貨車裝載
  之貨物品項、數量。證人己○○所言，與常情有違，亦難憑信
  。
3.證人即上訴人員工戊○○雖亦附和證人己○○說詞，謂被上訴
  人所提傳真均為兩造間之裝貨聯繫，被上訴人事先即知交貨日
  期及地點，但因貨數量太多送不完，由被上訴人先通知出貨，
  再由上訴人就工地急件部分請被上訴人優先出貨云云（見本院
  卷三第158、159頁）。惟承前述，被上訴人係自行決定出貨事
  宜，且已知工地地址，何庸傳真詢問上訴人有關出貨順序及貨
  車裝運方式。且證人戊○○坦承卷附傳真之細黑筆及粗黑筆內
  容均為伊所書寫（見本院卷三第159、160頁），觀其記載，除
  有多張載明交貨日期、交貨地點外，亦有註記「李主任自提」
  、「寄貨運」、「苗倉」、「嘉倉」者（見本院卷三第16 至
  69頁），益見被上訴人之出貨係受上訴人指示，否則被上訴人
  焉知要由上訴人自取或寄貨運或送至上訴人苗栗或嘉義倉庫，
  證人戊○○又何須在傳真上親筆書寫應送達地點或取貨方式。
  況證人戊○○陳稱其為苗栗倉庫收貨人員，不負責嘉義倉庫及
  工地之收貨（見本院卷三第161頁），但依前開由戊○○書寫
  之傳真文件，其上記載之交貨地點含括苗栗倉庫、嘉義倉庫及
  各工地，顯與其收貨職責無關，足徵其證言前後矛盾，無足信
  取。
(五)按債務人之給付兼需債權人之行為，債務人得以準備給付之事
  情，通知債權人，以代提出，民法第235條但書定有明文。又
  在債權人提供債務人給付所需之行為前，債務人不負給付遲延
  之責任。最高法院89年度台上字第1390號裁判見解亦同，可資
  參照。本件上訴人須依系爭區域總經銷合約第10條約定為叫貨
  通知後，被上訴人始依上訴人需求與被上訴人車次安排，於上
  訴人指定之日期及地點安排交貨，詳如前述。是被上訴人之給
  付顯需上訴人之叫貨通知行為。而被上訴人於接獲上訴人93年
  3月3日之催告函後，於93年4月6日發函請求上訴人通知出貨相
  關事宜，惟上訴人並無任何出貨指示，為上訴人所不爭執。揆
  諸前揭說明，被上訴人在上訴人未依約為叫貨通知指示出貨日
  期及地點前，自不負給付遲延責任。則上訴人依民法第231條
  、第216條、第227條第1項請求被上訴人賠償差額損失，即乏
  所據。
(六)又承前述，上訴人向被上訴人訂購貨品以經銷，係屬買賣性質
  ，與委任無涉。上訴人依民法第546條第3項規定為主張，於法
  亦有未合。
七、至上訴人溢付電爐貨款部分，乃屬季節性之貨品，並非系爭
    區域總經銷合約所指之專案銷售，業經上訴人陳明在卷（見
    原審卷第3頁）。參以卷附傳真及銷貨單所載貨品，均無電
    爐項目，可見上訴人所陳非虛。而被上訴人固自認應返還上
    訴人溢付之電爐貨款93萬7501元（見原審卷第56頁、本院重
    上卷一第51、60頁、卷二第84頁），惟上訴人自承其對被上
    訴人尚有應付貨款185萬6158元，被上訴人並就此主張抵銷
    （見原審卷第56頁）。經予抵銷後，上訴人對被上訴人已無
    債權可資請求。
八、從而，上訴人依民法第231條、第216條、第227條第1項、第
    546條第3項請求差額損失，依民法第259條、第179條規定請
    求溢付電爐貨款，合計請求被上訴人給付上訴人728萬4713
    元及自93年5月8日起至清償日止按年息5%計算之利息，均屬
    無據，不應准許。其假執行之聲請亦失所附麗，應併予駁回
    。原審為上訴人敗訴之判決，及駁回其假執行之聲請，並無
    不合。上訴意旨指摘原判決不當，求予廢棄改判，為無理由
    ，應予駁回。
九、據上論結，本件上訴為無理由，依民事訴訟法第449條第1項
    、第78條，判決如主文。
中    華    民    國    98    年    5     月    13    日
                  民事第一庭
                      審判長 法  官 張耀彩
                             法  官 林金吾
                             法  官 盧彥如
正本係照原本作成。
如不服本判決，應於收受送達後20日內向本院提出上訴書狀，其
未表明上訴理由者，應於提出上訴後20日內向本院補提理由書狀
（均須按他造當事人之人數附繕本）上訴時應提出委任律師或具
有律師資格之人之委任狀；委任有律師資格者，另應附具律師資
格證書及釋明委任人與受任人有民事訴訟法第466條之1第1項但
書或第2項（詳附註）所定關係之釋明文書影本。
中    華    民    國    98    年    5     月    14    日
                             書記官 鄭兆璋
附註：
民事訴訟法第466條之1（第1項、第2項）：
對於第二審判決上訴，上訴人應委任律師為訴訟代理人。但上訴
人或其他法定代理人具有律師資格者，不在此限。
上訴人之配偶、三親等內之血親、二親等內之姻親，或上訴人為
法人、中央或地方機關時，其所屬專任人員具有律師資格並經法
院認為適當者，亦得為第三審訴訟代理人。


司法院資訊處製作；財團法人民間司法改革基金會備份。
